【裁判字號】    98,消債抗,10
【裁判日期】    980819
【裁判案由】    更生程序
【裁判全文】
臺灣嘉義地方法院民事裁定            98年度消債抗字第10號
抗  告  人  甲○○
上列抗告人聲請更生程序事件，對於本院民國97年11月28日所為
第一審裁定，提起抗告，本院裁定如下：
    主  文
抗告駁回。
抗告程序費用由抗告人負擔。
    理  由
一、本件抗告人即聲請人於原審聲請意旨略以：其有不能清償債
    務情事，前已提出債權人清冊，以書面向最大債權金融機構
    台北富邦銀行股份有限公司（下稱台北富邦銀行）請求共同
    協商債務清償方案，惟因抗告人每月薪資僅有新臺幣（下同
    ）47,866元，扣除抗告人每月之必要支出後，實無法負擔債
    權銀行所提之每月償還15,000元之協商方案，致協商不成立
    ，抗告人實有不能清償債務之情，復未經法院裁定開始清算
    程序或宣告破產，爰依法聲請更生等語。
二、原裁定意旨略以：抗告人97年平均每月實際收入48,296元，
    扣除其必要支出21,047元，所餘金額顯足清償前揭協商方案
    即每月償還15,000元，堪認抗告人應無不能清償債務之情事
    ，其更生之聲請不符消費者債務清理條例所定要件，且上開
    欠缺又屬無從補正，乃駁回抗告人之聲請。
三、抗告意旨略以：
(一)依民法第1003條之1：家庭生活費用，除法律或契約另有約
    定外，由夫妻各依其經濟能力、家庭勞動或其他情事分擔之
    。原審認為債務人之配偶於民國（下同）95年及96年度之總
    收入分別為240,400元及275,200元，每月收入平均20,033元
    ，顯見其為有負（分）擔家庭生活費用能力之人，但債務人
    每月收入在配偶收入兩倍之上，若依民法第1003條之1所示
    ，則債務人每月分擔之支出費用應為配偶之兩倍，故前揭之
    日常生活費用7,321元應為債務人分擔4,881元（7,321÷3×
    2 ），配偶分擔2,440元；扶養費部份，原審認為聲請人與
    配偶須各負擔一半，即每人每月須支出3,000元，但若以前
    揭論點而言，聲請人需支出4,000元，配偶則須支出2,000元
    ，故聲請人每月支出應為23,268元。
(二)因前置協商為長期性之繳款，當初銀行只提及月繳金額，並
    未提及期數利率，使聲請人不知該償還多久，亦無法衡量自
    己狀況，只知每月收入因景氣關係有時僅剩30,000多元，若
    以近三個月薪資平均計算，以8、9、10月為例，每月平均收
    入約37,056元，扣除每月支出23,268元，僅剩餘13,788元，
    實不足以支付銀行所開出每月繳納15,700元之清償方案。
四、按債務人不能清償債務或有不能清償之虞者，得依本條例所
    定更生或清算程序，清理其債務。又聲請更生或清算不合程
    式或不備其他要件者，法院應以裁定駁回之。但其情形可以
    補正者，法院應定期間先命補正。消費者債務清理條例第3
    條、第8條分別定有明文。經查，抗告人抗告意旨所指各節
    茲分論如下：
(一)按家庭生活費用，除法律或契約另有約定外，由夫妻各依其
    經濟能力、家庭勞動或其他情事分擔之，民法第1003條之1
    第一項定有明文。其立法意旨並非僅據夫妻雙方收入高低比
    例分擔，今抗告人既有負債，則其經濟能力及財務狀況顯不
    足以負擔高於配偶兩倍之生活費用，且抗告人之配偶97年度
    所得為292,120元，亦顯足以平均分擔日常生活費用及扶養
    費用。就抗告人之日常生活費用7,321元，原法院認為應由
    聲請人與配偶共同分擔，債務人分擔金額為3,661元（7,321
    ÷2）並無不妥；又扶養費部分，亦應由抗告人與配偶各負
    擔半數，即每人每月須支出3,000元。
(二)抗告人主張與最大債權銀行即台北富邦銀行之前置協商，因
    銀行僅提及月繳金額並未論及期數和利率，致抗告人不知清
    償期，無法衡量狀況云云。查銀行所提出之協商還款方案內
    容應含利率、期數、期付金額等，僅主張月繳金額而置債務
    人權益於不確定狀態，就此部分主張抗告人亦未提出相關文
    件證明之；再查依抗告人於更生聲請程序中所提出之前置協
    商不成立通知書，就所提之協商還款方案，經綜合評估審查
    後，係因協商意願低落，客戶自訂還款計畫，除此方案外，
    餘不接受最大債權金融機構提供之其他還款方案，致未能達
    成協議。綜上，自不足認抗告人上開主張為真實。
(三)復抗告人雖主張每月收入因景氣關係有時僅剩下30,000多元
    ，最近3個月平均薪資為37,056元（以97年8、9、10月為例
    ）之部分，扣除抗告人自行認定生活必要費用金額，所剩餘
    額不能清償協商金額15,000元等語。然：原審法院認定抗告
    人於97年1月至10月薪資合計為439,621元【計算式：66,429
    + 40,752+26,544+45,283+46,173+41,298+61,973+33,734+
    34,391+43,044】，扣除提撥勞退金16,050元後，平均每月
    薪資為42,357元【計算式：（439,621-16,050）÷10】，另
    於97年2月間另受領安全獎金合計56,699元（6,699+20,000+
    30,000），平均每月增加收入4,725元（56,669÷12），即
    97年1至10月間每月平均收入應有47,082元，有抗告人提出
    之存摺及強本汽車交通事業有限公司之員工薪資薪資明細表
    可證；然以債務人之稅務電子閘門財產所得調件資料觀之，
    其97年度所得總額為684,818元，每月平均收入實為57,068
    元（元以下四捨五入），又上述每月平均收入金額扣除原法
    院認定之每月必要支出費用21,047元後，尚餘約36,021元（
    縱以抗告人自行主張之每月支出金額23,268元計算，亦餘
    33,800元），顯足以清償本件債權銀行所提出之月繳15,000
    元之協商金額。準此，抗告人既已知悉其每月應依協商償還
    之金額，則在所領取所得收入高於必要支出時，自應儲蓄以
    備償還各月應繳金額。是抗告人僅以近3個月薪資，據以主
    張其無法清償，自難憑採。
五、綜上，抗告人並非不能履行前揭協商條件，其拒絕銀行協商
    ，執為本件更生聲請，即與消費者債務清理條例係在使不得
    已陷於經濟上困境之消費者，有重建復甦機會之立法目的不
    符，故本件債務人聲請更生，應予駁回。從而，原審裁定駁
    回抗告人更生及保全處分之聲請，並無違誤。抗告意旨指摘
    原裁定不當，求予廢棄另為裁定，為無理由，應予駁回。
六、據上論結，本件抗告為無理由，依消費者債務清理條例第15
    條，民事訴訟法第495條之1第1項、第449條第1項、第95條
    、第78條，裁定如主文。
中    華    民    國    98    年    8    月    19     日
                 民事第一庭審判長法  官   林世芬
                                 法  官   馮保郎
                                 法  官   陳俞婷
以上正本係照原本作成
不得抗告
中    華    民    國    98    年     8    月    19    日
                                 書記官   劉怡欣


司法院資訊處製作；財團法人民間司法改革基金會備份。
